【裁判字號】    95,台上,4055
【裁判日期】    950727
【裁判案由】    重傷害致人於死
【裁判全文】
最高法院刑事判決            九十五年度台上字第四０五五號
    上  訴  人  甲○○
                        號2樓.
    選任辯護人  陳煥生律師
上列上訴人因重傷害致人於死案件，不服台灣高等法院中華民國
九十四年八月十日第二審更審判決（九十一年度上更(二)字第七０
七號，起訴案號：台灣台北地方法院檢察署八十三年度偵字第八
五五九號、八十五年度偵字第二一五六六號、八十六年度偵字第
九七二一號），提起上訴，本院判決如下：
    主  文
上訴駁回。
    理  由
按刑事訴訟法第三百七十七條規定，上訴於第三審法院，非以判
決違背法令為理由，不得為之。是提起第三審上訴，應以  判決
違背法令為理由，係屬法定要件。如果上訴理由狀並未依據卷內
訴訟資料，具體指摘原判決不適用何種法則或如何適用不當，或
所指摘原判決違法情事，顯與法律規定得為第三審上訴理由之違
法情形，不相適合時，均應認其上訴為違背法律上之程式，予以
駁回。本件上訴意旨略稱：(一)、原判決對於上訴人甲○○究竟於
何時、何地、如何指使黃海清對被害人張瑞芬毀容；黃海清又於
何時、何地指使禚博魁行兇；另一不詳姓名之成年男子究為何人
，其長相、身高、體態如何？上訴人與其餘三人係在何時、何地
聚合，如何謀議行兇，硫酸係由何人提供或由何人出資購買，上
訴人有無到過被害人住處，或分擔實施何種犯罪行為，並未切實
查明，詳為記載認定，已不足為適用法律之依據，自屬違背法令
。(二)、刑事訴訟法修正實施後，未經交互詰問之證詞，均無證據
能力，如採為判斷基礎，即屬違背法令。原判決所列證人李素嬌
、陳玲秋、林昭榮、鍾育智、邱信運、林進仁、蔡孟紘、李明春
、李朝勝、姚秀娟、趙維君、陳福文等，於原審法院此次更審時
均未依法傳喚到庭，令其具結陳述，並接受上訴人之詰問，其前
之陳述，原無證據能力，且所有證詞，並非目睹犯罪過程或指出
何種證據可為佐證，原判決竟引為判決理由，自屬違背法令。(三)
、原判決認上訴人指使黃海清尋人對被害人毀容，黃海清遂指示
禚博魁及另一不詳姓名之男子實施毀容行為等情，並未指出所憑
之證據，且被害人或指認禚博魁為潑硫酸之歹徒之一，或指認歹
徒是邱信運不是禚博魁，或稱無法確定。究竟係何人下手行兇，
尚不能確認。而原判決認係另一不詳姓名之成年男子將硫酸潑向
被害人，更屬撲朔迷離。上訴人與黃海清認識，但並非深交，絕
無共同謀議犯罪，亦無指使其尋人向被害人潑硫酸之事。至禚博
魁、邱信運二人與上訴人根本不認識，四人無共犯之可能。查黃
海清、禚博魁均匿居海外，但卷內資料並無一語敘及上訴人指使
潑硫酸之事，上訴人自被害人與高賢明結婚後，即未再與其見面
，心中亦無任何怨恨，原判決認上訴人因懷恨報復，全屬無稽。
又被害人自被潑硫酸至死亡，相隔八年，是否具有必然之因果關
係，亦非無疑。原審對全案經過實情並未細心勾稽，僅憑傳聞臆
測或擬制之方法推定上訴人為指使之共犯，其判斷全然違背經驗
法則與論理法則，其判決亦屬違背法令等語。
惟查原判決認定上訴人有原判決事實欄所記載之犯行，係依憑告
訴人高賢明於警詢、偵查中及原審法院更(一)審、被害人張瑞芬於
警詢及偵查中、證人高偉格、高宛孜於原審、李素嬌於警詢、第
一審及原審法院更(一)審、李朝勝於偵查中、第一審及原審法院更
(一)審、姚秀娟於原審法院更(一)審、李明春、林進仁於偵查中及原
審法院上訴審、趙維君於第一審、陳福文於原審法院上訴審及更
(一)審、蔡孟紘於偵查中、邱信運於偵查中及原審法院更(一)審、陳
玲秋、林照榮、鍾育智於警詢中之證言、共同被告黃海清於警詢
及偵查中之相關供述、卷附台北市立仁愛醫院民國八十二年十月
十五日北市仁醫診字第一六一五號驗傷診斷書、九十一年十月二
十九日北市仁醫歷字第０九一六０七七九四００號函、財團法人
長庚紀念醫院八十六年六月三十日（八六）長庚院法字第二七七
號函及所附張瑞芬診斷證明書、八十六年八月四日張瑞芬診斷證
明書、八十六年十月十六日之診斷證明書及被害人（張瑞芬）傷
後所拍攝之照片六張、行政院衛生署立南投醫院九十年三月一日
診斷證明書、張瑞芬之殘障手冊及台北市立仁愛醫院八十二年十
月十二日、同年月十四日出具之診斷書、曾漢棋綜合醫院九十年
八月二十九日出具之投縣衛醫院字第四號張贏方（即張瑞芬）死
亡證明書、曾漢棋綜合醫院九十年十一月三十日曾綜院醫字第六
０號函、行政院衛生署九十二年三月十七日衛署醫字第０九二０
二００一九一號函附之醫事審議委員會第0000000號鑑定
書、張瑞芬、高宛孜、高偉格被潑硫酸後所拍攝之照片、內政部
警政署入出境管理局檢送之上訴人、鍾天保、禚博魁、邱信運、
黃海清入出境紀錄資料、台灣省菸酒公賣局台北分局九十年八月
二十三日九十公北局業字第三四二二號函、勞工保險局函送之禚
博魁、邱信運於一統徵信公司投保資料、鉅翔資訊股份有限公司
、伸岩實業股份有限公司之登記資料、誠泰商業銀行五常分行檢
送之鉅翔資訊股份有限公司於八十二年二月十二日簽發之票號Ｈ
Ｃ0000000號支票、台北市政府警察局檢送之上訴人所使
用000000000號行動電話與一統徵信社之000000
0號電話之通聯紀錄等資料，並參酌上訴人之相關供述，予以綜
合判斷，因而撤銷第一審關於上訴人重傷害部分之判決，改判論
處上訴人共同使人受重傷，因而致人於死罪刑，已詳予說明其所
憑之證據及其認定之理由。而以上訴人雖否認有使人重傷致死之
犯行，辯稱：伊與張瑞芬交往一、二年，因雙方家長不認同而分
手，分手時並無不愉快的情形，未曾說過張女若不繼續往來或不
嫁給伊，將使其臉很難看，證人鍾天保之證言可證明伊與張瑞芬
在機場的時候還手牽手；八十一年七月間，在台北市○○○路○
段菸酒公賣局見面，係事先約好，伊要送禮物給張女，並幫其載
貨回家，伊無妨害張女自由及恐嚇之行為。八十一年八、九月間
，伊主動提出分手後就沒有再與張女聯絡，伊未委託黃海清竊聽
張女之電話，或打電話給陳玲秋，也不知張女已結婚及其台北市
○居街之住所在何處，伊不認識高賢明、禚博魁、邱信運，張女
被潑灑硫酸，伊完全不知情；黃海清從事錢莊之抵押借款，伊係
因辦理房屋抵押借款而與其認識，二人間之通聯紀錄，純粹是為
了聯絡房屋抵押借款，伊拿支票給一統徵信社是供票貼（或稱：
借款擔保），伊絕無委託他人去竊聽張女之電話及潑灑硫酸等語
。然查被害人張瑞芬係於八十一年五月間與上訴人分手，之後就
未再與上訴人聯絡，而上訴人則連續多次以張瑞芬如不與其繼續
來往或不嫁與其本人，將要使張瑞芬的臉很難看、見不得人或無
法見人、要讓李素嬌（張瑞芬之母）之生意做不成等語，恐嚇張
瑞芬及李素嬌，並於同年七月間某日，在台北市○○○路○段之
台灣省菸酒公賣局配銷所，將張瑞芬強行拉入其所駕駛之自小客
車內，載往淡水偏僻處，不准張瑞芬下車，要求與其往來，非法
剝奪張瑞芬行動自由等情，已據張瑞芬、李素嬌證述甚詳，上訴
人此部分犯行亦經法院分別依恐嚇危害安全及非法剝奪他人行動
自由罪判刑確定，有原審法院八十六年度上訴字第六一五一號、
八十九年度上更(一)字第一一四四號、本院八十九年度台上字第六
五六三號、九十一年度台上字第四五七一號刑事判決在卷足憑。
上訴人否認有恐嚇張瑞芬及非法剝奪其行動自由，所辯係其主動
提出分手，雙方分手並無不愉快，在上開菸酒配銷所見面係雙方
約好，伊要送張女禮物，並幫其載貨回家云云，以及鍾天保附和
其詞，謂於八十一年五月二十二日在桃園中正機場見上訴人與張
瑞芬手牽手等情，自無可採。次查張瑞芬與其母李素嬌於張瑞芬
結婚前之住處、張瑞芬與高賢明結婚後之住處、高賢明之工作地
點，先後發現遭人裝置電話竊聽器等情，已據張瑞芬、李素嬌、
高賢明指證明確。而證人李朝勝證稱：伊有到台北市○○區○居
街四號十一樓（張瑞芬婚後住處）、忠孝東路五段高賢明之工作
場所、大龍街二六七號共三處裝置竊聽器，係由一統徵信公司會
計姚秀娟提供裝置之地址、電話號碼，由該公司員工禚博魁引導
至現場裝置等語。證人姚秀娟亦證稱在上開地點實施竊聽之相關
資料，係由黃海清提供等情。證人陳玲秋證稱：在八十一年七月
二十日左右，曾接獲一不知姓名男子之電話，在電話中播放高賢
明與張瑞芬在電話中談情說愛錄音帶給伊聽，並叫伊阻止高賢明
與張瑞芬交往等情。並指證一聽上訴人的聲音，就是打電話給伊
之不知名男子聲調。李明春證稱：上訴人常去一統徵信公司。林
昭榮、鍾育智證稱：曾在一統公司見過上訴人，上訴人與黃海清
較有來往各等語。再參酌上訴人所使用之000000000號
行動電話與黃海清自承屬其專線之0000000號電話曾有密
集之聯繫，以及上訴人曾簽發如原判決附表所示之三張支票供一
統徵信公司提示兌領等情以觀。堪認一統徵信公司負責對張瑞芬
、高賢明、李素嬌實施竊聽之人為黃海清、禚博魁，相關資料係
由黃海清提供，而委託該公司黃海清轉指示禚博魁引導李朝勝對
張瑞芬等人住所裝置竊聽設備之人即為上訴人。其目的，乃在掌
握張瑞芬、高賢明之行蹤，企圖阻礙其二人間之交往。上訴人雖
辯稱：伊向趙維君借款，找不到趙維君，才透過黃海清找趙維君
，伊與黃海清之通聯電話，純係聯絡房屋抵押借款之事，原判決
附表所示三張支票交給一統徵信公司是去票貼（另又稱是借款擔
保的支票，交給趙維君）等語，黃海清於第一審亦附和其詞。惟
觀諸黃海清於偵查中係供稱：跟上訴人沒有金錢往來，沒有借錢
給上訴人，不知趙維君與上訴人間有無金錢往來，伊係做徵信社
認識上訴人等語。其事後翻異前詞，附和上訴人之辯解，已難輕
信。趙維君於第一審係證稱：上訴人常到一統徵信公司，與公司
人員很熟，伊等有金錢往來，伊不記得辦貸款之事等語。倘上訴
人確曾向趙維君辦理貸款，其豈有不記得之理。趙維君於偵查中
及第一審另又證稱：上訴人有向伊借款，伊在一統徵信公司沒有
擔任職務，是其個人借款予上訴人，上訴人以支票擔保，伊提示
均背書等語。然卷附之原判決附表所示三張支票背面均無趙維君
之背書，顯見該三張支票與上訴人及趙維君所謂之借款無關，而
係上訴人支付其委託一統徵信公司黃海清竊聽張瑞芬等電話之報
酬。上訴人此部分之辯解及黃海清、趙維君之證詞，亦無可取。
又八十二年十月九日十八時五分許，有二名男子至張瑞芬住所，
以尋找「張先生」為由，騙使高宛孜、高偉格開門後，在張瑞芬
出面應答之際，由其中一名男子將硫酸潑向張瑞芬，致張瑞芬受
有臉部三度化學性灼傷，佔體表面積百分之五；兩眼角膜糜爛傷
、併左眼白內障青光眼；前胸部三度化學性灼傷，佔體表面積百
分之三，四肢三度化學性灼傷，佔體表面積百分之五；肩頸部三
度化學性灼傷，佔體表面積百分之二；食道、氣管化學性灼傷等
傷害。嗣其左眼並因而毀敗失明，且因硫酸灼傷引起咽喉消化道
狹窄、呼吸道阻塞等併發症而導致痰多、呼吸道衰竭及缺氧性腦
病變一連串併發症，進而呈意識昏迷之植物人狀態，再又因其呼
吸道及消化道受硫酸之化學性傷害以致疤痕攣縮及變形，多年來
因吞嚥及呼吸困難，雖歷經無疏失之重建及治療，仍因該呼吸道
、消化道受傷，導致慢性阻塞性肺炎，終至於九十年八月二十六
日因呼吸衰竭死亡，已據張瑞芬於生前及高宛孜、高偉格分別證
述在卷，並有前述各醫院之函、診斷證明書、死亡證明書及相片
可稽。而張瑞芬之最後因慢性阻塞性肺炎、呼吸衰竭死亡與其被
潑灑硫酸導致氣管及食道疤痕攣縮及變形，有相當因果關係，亦
有前述行政院衛生署醫事審議委員會鑑定意見可參。查案發當時
係一人站在電梯旁，另一人則藉口找「張先生」，將硫酸往張瑞
芬臉部潑灑，已據高宛孜、高偉格及張瑞芬分別證述在卷。高宛
孜、高偉格當時分別僅三歲及四歲，尚不能辨識說明下手之人面
貌，而張瑞芬於八十三年三月二十三日於台大醫院明確指認禚博
魁之照片及手繪圖即是潑硫酸歹徒中之一。雖於同年八月二十三
日於偵查庭以筆談回答時，指認邱信運之照片為參與行兇之人，
但於八十四年二月十四日偵查庭時，以筆談回答之內容則為，其
以前所看到之黑白照片（禚博魁），「真的有像」參與潑灑硫酸
之人。於八十六年四月十六日偵訊時，對邱信運於同年三月十三
日拍攝之照片，即不敢確定是否行兇之人，惟對禚博魁之照片，
則陳稱：「我能確認當天禚博魁有跟我照過面，是當天上午十一
時多，在下午六點多即被潑了，另外彩色照片邱信運，我不太敢
確認，……潑我的人大約一七０公分，鳳眼、比較斯文，跟邱信
運比較起來較斯文」等語。前後指認雖稍有不同，但其先後三次
指認禚博魁，甚且在最後一次偵查庭時更明白指稱被潑灑硫酸當
日，禚博魁有先與其照面，在其當時不需用筆談之情況觀之，該
次偵訊時之意識、辨別能力應較前二次之狀況為佳，所為之指認
及回憶與第一次相同，應較為清楚可信。再參酌李朝勝前述證言
，禚博魁乃引導李朝勝到張瑞芬住所裝置竊聽器之人，對張瑞芬
之狀況甚為熟悉，而案發當日上午又出現在張瑞芬之住所樓下，
亦堪認其當日上午係先前往辨認潑灑硫酸之對象，而於下午下手
實行，益徵張瑞芬指認禚博魁為實行潑灑硫酸犯行中之一人為可
信。上訴人及黃海清雖均否認與張瑞芬被潑灑硫酸有關，惟高賢
明與張瑞芬夫妻交往單純，除上訴人不滿張瑞芬與其分手而有前
述之恐嚇、妨害自由、監聽等行徑外，並無與他人結怨，已據張
瑞芬、高賢明分別證述在卷，上訴人於警詢中亦承認張瑞芬生活
單純等情，實找不出有其他遭報復毀容之原因。而稽諸上訴人前
述對張瑞芬之恐嚇、妨害自由，甚至委任一統徵信公司之黃海清
指示禚博魁對張瑞芬、高賢明等長期持續進行竊聽，並將所得資
料告知高賢明之前妻陳玲秋，顯見上訴人對張瑞芬與其分手，心
有不甘，對張瑞芬與高賢明結婚，更懷恨在心，思圖報復。再參
酌上訴人前向張瑞芬、李素嬌之恐嚇言語，即一再強調要讓張瑞
芬臉很難看、見不得人或無法見人，顯見上訴人早有對張瑞芬潑
硫酸毀容報復之動機。而嗣後張瑞芬果遭人潑硫酸毀容，上訴人
實難脫干係。又上訴人委託一統徵信公司對張瑞芬、高賢明等竊
聽，係透過黃海清指示禚博魁為之，而至現場對張瑞芬實行潑灑
硫酸行為人之一，適又為當時任職於一統徵信公司之禚博魁。禚
博魁與張瑞芬素無往來，並無任何仇隙可言，若非受人指使，斷
無為此犯行之可能。而禚博魁在一統徵信公司為黃海清之下屬，
聽從黃海清之指示工作，黃海清雖受上訴人之託竊聽張瑞芬之電
話，但其與張瑞芬並不相識，亦無怨隙，衡情亦無自行指示禚博
魁對張瑞芬潑灑硫酸之理。參酌上述上訴人早有對張瑞芬毀容報
復之動機及言詞，並委託黃海清竊聽張瑞芬住所之電話等情以觀
，顯然上訴人係基於對張瑞芬毀容報復之決意，指使黃海清轉指
示禚博魁及另一不詳姓名男子下手實行，難辭共犯之責。上訴人
與黃海清、禚博魁等雖係基於重傷害之犯意而對張瑞芬潑硫酸，
但以大量之硫酸潑灑人之臉部，可能會傷及人之頸部咽喉部位之
消化道（食道）及呼吸道（氣管），使傷者因硫酸灼傷引起咽喉
消化道狹窄、呼吸道阻塞等併發症，而導致呼吸道衰竭死亡之危
險，應為一般客觀上所能預見，是上訴人等對於潑硫酸毀容導致
張瑞芬死亡之結果，自應負加重結果犯之責任。就上訴人否認犯
罪，所辯各節，認係卸責之詞，不足採信，於理由內予以指駁。
復敘明公訴意旨另以：上訴人等指示不詳姓名者對張瑞芬潑灑硫
酸之犯行，同時傷及其身旁之高偉格、高宛孜臉部及手部灼傷，
亦涉犯刑法第二百七十八條第一項之重傷害罪嫌。然經審理結果
，不能證明上訴人有此部分犯罪，因公訴人認此部分與前揭科刑
部分，有想像競合犯之裁判上一罪關係，依審判不可分原則，不
另為無罪諭知。所為論斷，均有卷存資料可資覆按，從形式上觀
察，並無所謂違背法令之情形。按刑事訴訟法第一百五十九條第
一項固規定，被告以外之人於審判外之言詞或書面陳述，除法律
有規定者外，不得作為證據。但同法第一百五十九條之五第一項
、第二項復規定：被告以外之人於審判外之陳述，雖不符前四條
之規定，而經當事人於審判程序同意作為證據，法院審酌該言詞
陳述或書面陳述作成時之情況，認為適當者，亦得為證據。當事
人、代理人或辯護人於法院調查證據時，知有第一百五十九條第
一項不得為證據之情形，而未於言詞辯論終結前聲明異議者，視
為有前項之同意。因此，被告以外之人在審判外之陳述，如有合
乎上述當事人同意作為證據或視為同意作為證據之情形，自亦得
採為證據。上訴意旨(二)所列各證人，除陳玲秋、林昭榮、鍾育智
、蔡孟紘外，分別於第一審法院、原審法院上訴審及更(一)審到庭
具結作證，予以上訴人詰問或得詰問之機會，又依卷附審判筆錄
，原審審判期日調查證據時，上訴人及其原審辯護人對於上開證
人於警詢及偵查之陳述之證據能力，於言詞辯論終結前並未有聲
明異議之記載，原判決引用各該證人之證言為證據，於法難認有
違。況上訴意旨並未具體陳明於原審曾如何聲請再傳訊各該證人
及證明何事，而原審未予傳喚調查，於法律審之本院，始執此指
摘原判決不當，難謂係依據卷內資料執為指摘之合法上訴第三審
理由。有罪判決之犯罪事實，旨在辨別犯罪之個別性，犯罪之時
間、地點以及共犯之真實姓名年籍，除有特殊情形外，並非構成
犯罪事實之要素。故依訴訟資料為記載已達於可得而定之程度，
而無礙於犯罪個別性之辨別者，自不生違背法令之問題。原判決
關於犯罪時間、地點及共犯之行為分擔等資料，於事實欄內係記
載：上訴人與被害人張瑞芬係男女朋友關係，雙方分手後，上訴
人懷恨在心，於八十二年九、十月間，竟欲使其先前恐嚇要使張
瑞芬臉很難看等語成真，基於毀容重傷之決意，指使黃海清尋人
對張瑞芬進行毀容，黃海清遂指示知情之禚博魁及另一名不詳姓
名成年男子實施毀容犯行，上訴人、黃海清、禚博魁及該不詳姓
名成年男子，……竟基於使張瑞芬毀容、失明之重傷害之犯意聯
絡，推由禚博魁及該不詳姓名成年男子於同年十月九日十一時許
，先至高賢明與張瑞芬位於台北市○○區○居街四號十一樓住所
樓下觀察，確定行兇對象，隨即於當日十八時五分，禚博魁與該
不詳姓名之成年男子持硫酸至張瑞芬上開住所，以尋找「張先生
」為由，騙使高賢明之子女高宛孜、高偉格開門，並趁張瑞芬出
面應答之際，由該不詳姓名之成年男子將硫酸潑向張瑞芬……等
情。對於犯罪之時間、地點、方法及共犯間之犯意聯絡、行為分
擔等論罪科刑暨適用法令有關事項，均加以記載，雖對共犯之一
之不詳姓名成年男子之姓名年籍資料，以及硫酸之來源係如何取
得，未詳為記載認定，但尚無礙於犯罪同一性之辨別及法令之適
用，顯於判決無影響，不生違背法令問題，自不得據以提起第三
審上訴。又認定犯罪事實所憑之證據，不僅指直接證據而言，即
間接證據亦包括在內，故綜合各種直接、間接證據，本於推理作
用，足以證明待證事實，依所得心證而為事實判斷，亦難指為違
法。原判決綜合卷內相關直接及間接證據，本於推理作用，而認
定上訴人有本件之犯行，已於理由內詳予論述說明，究竟有何違
背法令之情形，其餘上訴意旨並未依據卷內資料具體指摘，徒憑
己意，或就原判決已有調查說明之事項，或就原審證據取捨及判
斷證據證明力之職權行使，泛指其違法，再為事實上之爭執，難
認係適法上訴第三審之理由。本件上訴為違背法律上之程式，應
予駁回。
據上論結，應依刑事訴訟法第三百九十五條前段，判決如主文。
中    華    民    國  九十五  年    七    月  二十七  日
                      最高法院刑事第一庭
                          審判長法官  董  明  霈
                                法官  林  茂  雄
                                法官  張  祺  祥
                                法官  呂  永  福
                                法官  黃  正  興
      本件正本證明與原本無異
                                      書  記  官
中    華    民    國  九十五  年    八    月    二    日
                                                      Ｌ


司法院資訊處製作；財團法人民間司法改革基金會備份。
